ACORDAO-COMPLETO-2435655

ACÓRDÃO 12898/2020 ATA 41/2020 - SEGUNDA CÂMARA

VISTO, relatado e discutido o presente processo de tomada de contas especial instaurada por Instituto Nacional do Seguro Social, em desfavor de Jorge Carlos da Silva, em razão de concessão irregular de benefícios de Amparo Social (BPC-LOAS) implantados com dados imprecisos no sistema SABI sem a apresentação/anotação/pesquisas de documentos que pudessem comprovar os requisitos mínimos exigidos para conceder o benefício de LOAS em decorrência de atos praticados na Agência da Previdência Social Santa Cruz - Gerência Executiva do Rio de Janeiro-Norte/RJ do INSS (GEXRJ-Norte) ,
	ACORDAM os Ministros do Tribunal de Contas da União, reunidos em sessão de Segunda Câmara, diante das razões expostas pelo relator, em:
	9.1. considerar revel o responsável Jorge Carlos da Silva, para todos os efeitos, dando-se prosseguimento ao processo, com fulcro no art. 12, § 3º, da Lei 8.443/1992; 
	9.2. excluir da relação processual Fabiano Faleiro Borges, Juarez Santana Alves, Maria Manoelina Augusta Gomes, Dulce da Silva Andrade e Pedro Emmanuel Teixeira;
	9.3. julgar irregulares, nos termos dos arts. 1º, inciso I, 16, inciso III, alíneas b e c, da Lei 8.443/1992, c/c os arts. 19 e 23, inciso III, da mesma Lei, as contas do responsável Jorge Carlos da Silva, condenando-o ao pagamento das importâncias a seguir especificadas, atualizadas monetariamente e acrescidas dos juros de mora, calculadas a partir das datas discriminadas até a data da efetiva quitação do débito, fixando-lhe o prazo de quinze dias, para que comprove, perante o Tribunal, o recolhimento das referidas quantias aos cofres do Instituto Nacional do Seguro Social, nos termos do art. 23, inciso III, alínea "a", da citada lei, c/c o art. 214, inciso III, alínea "a", do Regimento Interno do TCU.  
	Data de ocorrência
	Valor histórico (R$) 

	3/2/2009
	359,66

	3/3/2009
	465,00

	2/4/2009
	465,00

	6/5/2009
	465,00

	2/6/2009
	465,00

	6/7/2009
	465,00

	21/8/2009
	465,00

	3/9/2009
	465,00

	5/10/2009
	465,00

	9/11/2009
	465,00

	7/12/2009
	465,00

	5/1/2010
	465,00

	19/2/2009
	465,00

	19/2/2009
	110,66

	8/4/2009
	465,00

	4/5/2009
	465,00

	1/6/2009
	465,00

	1/7/2009
	465,00

	30/7/2009
	465,00

	2/9/2009
	465,00

	30/9/2009
	465,00

	29/10/2009
	465,00

	1/12/2009
	465,00

	4/1/2010
	465,00

	10/2/2009
	359,66

	3/3/2009
	465,00

	2/4/2009
	465,00

	27/4/2009
	465,00

	26/5/2009
	465,00

	25/6/2009
	465,00

	28/7/2009
	465,00

	26/8/2009
	465,00

	1/10/2009
	465,00

	29/10/2009
	465,00

	1/12/2009
	465,00

	30/12/2009
	465,00

	1/2/2010
	510,00

	2/6/2009
	403,00

	2/7/2009
	465,00

	5/8/2009
	465,00

	2/9/2009
	465,00

	2/10/2009
	465,00

	3/11/2009
	465,00

	6/3/2009
	465,00

	6/3/2009
	249,00

	7/4/2009
	465,00

	12/5/2009
	465,00

	10/6/2009
	465,00

	6/7/2009
	465,00

	10/8/2009
	465,00

	4/9/2009
	465,00

	7/10/2009
	465,00

	9/11/2009
	465,00

	7/12/2009
	465,00

	8/1/2010
	465,00

	18/2/2010
	510,00

	5/3/2010
	510,00

	7/4/2010
	510,00

	6/5/2010
	510,00

	7/6/2010
	510,00

	6/2/2009
	359,66

	3/3/2009
	465,00

	2/4/2009
	465,00

	12/5/2009
	465,00

	16/6/2009
	465,00

	10/7/2009
	465,00

	7/8/2009
	465,00

	2/9/2009
	465,00

	2/10/2009
	465,00

	5/11/2009
	465,00

	2/12/2009
	465,00

	5/1/2010
	465,00

	2/2/2010
	510,00

	19/2/2009
	110,66

	6/3/2009
	465,00

	2/4/2009
	465,00

	4/5/2009
	465,00

	29/5/2009
	465,00

	13/7/2009
	465,00

	3/8/2009
	465,00

	2/9/2009
	465,00

	1/10/2009
	465,00

	29/10/2009
	465,00

	30/11/2009
	465,00

	4/1/2010
	465,00

	28/1/2010
	510,00

	12/3/2009
	465,00

	12/3/2009
	124,50

	27/3/2009
	465,00

	28/4/2009
	465,00

	27/5/2009
	465,00

	9/7/2009
	465,00

	31/7/2009
	465,00

	8/9/2009
	465,00

	29/9/2009
	465,00

	28/10/2009
	465,00

	26/11/2009
	465,00

	28/12/2009
	465,00

	27/1/2010
	510,00

	24/2/2010
	510,00

	30/3/2010
	510,00

	19/2/2009
	465,00

	19/2/2009
	110,66

	1/4/2009
	465,00

	30/4/2009
	465,00

	28/5/2009
	465,00

	29/6/2009
	465,00

	27/7/2009
	465,00

	27/8/2009
	465,00

	29/9/2009
	465,00

	28/10/2009
	465,00

	27/11/2009
	465,00

	28/12/2009
	465,00

	28/1/2010
	510,00

	26/2/2010
	510,00

	31/3/2010
	510,00

	10/2/2009
	262,83

	26/2/2009
	465,00

	30/3/2009
	465,00

	29/4/2009
	465,00

	15/6/2009
	465,00

	6/7/2009
	465,00

	3/9/2009
	465,00

	3/9/2009
	465,00

	5/10/2009
	465,00

	3/11/2009
	465,00

	7/12/2009
	465,00

	4/1/2010
	465,00

	28/1/2010
	510,00

	1/3/2010
	510,00

	31/3/2010
	510,00

	3/5/2010
	510,00

	18/2/2009
	249,00

	9/3/2009
	465,00

	2/4/2009
	465,00

	4/5/2009
	465,00

	1/6/2009
	465,00

	26/6/2009
	465,00

	29/7/2009
	465,00

	3/9/2009
	465,00

	29/9/2009
	465,00

	28/10/2009
	465,00

	7/12/2009
	465,00

	30/12/2009
	465,00

	27/1/2010
	510,00

	24/2/2010
	510,00

	8/4/2009
	465,00

	8/4/2009
	465,00

	12/6/2009
	465,00

	12/6/2009
	465,00

	9/7/2009
	465,00

	7/8/2009
	465,00

	1/9/2009
	465,00

	1/10/2009
	465,00

	3/11/2009
	465,00

	1/12/2009
	465,00

	4/1/2010
	465,00

	13/2/2009
	332,00

	26/2/2009
	465,00

	30/3/2009
	465,00

	29/4/2009
	465,00

	29/5/2009
	465,00

	1/7/2009
	465,00

	31/7/2009
	465,00

	28/8/2009
	465,00

	1/10/2009
	465,00

	29/10/2009
	465,00

	1/12/2009
	465,00

	30/12/2009
	465,00

	2/2/2009
	318,00

	2/3/2009
	465,00

	3/4/2009
	465,00

	4/5/2009
	465,00

	2/6/2009
	465,00

	2/7/2009
	465,00

	4/8/2009
	465,00

	3/9/2009
	465,00

	2/10/2009
	465,00

	3/11/2009
	465,00

	3/12/2009
	465,00

	4/1/2010
	465,00

	3/2/2010
	510,00

	2/3/2010
	510,00

	1/4/2010
	510,00

	5/2/2009
	262,83

	6/3/2009
	465,00

	6/4/2009
	465,00

	6/5/2009
	465,00

	8/6/2009
	465,00

	17/7/2009
	465,00

	12/8/2009
	465,00

	4/9/2009
	465,00

	2/10/2009
	465,00

	10/11/2009
	465,00

	3/12/2009
	465,00

	5/1/2010
	465,00

	5/2/2010
	510,00

	3/3/2010
	510,00

	5/4/2010
	510,00

	10/5/2010
	510,00

	4/2/2009
	332,00

	4/3/2009
	465,00

	6/4/2009
	465,00

	6/5/2009
	465,00

	4/6/2009
	465,00

	6/7/2009
	465,00

	5/8/2009
	465,00

	9/9/2009
	465,00

	5/10/2009
	465,00

	5/11/2009
	465,00

	3/12/2009
	465,00

	6/1/2010
	465,00

	3/2/2010
	510,00

	4/3/2010
	510,00

	14/4/2010
	510,00

	18/3/2009
	465,00

	2/4/2009
	465,00

	6/5/2009
	465,00

	5/6/2009
	465,00

	7/7/2009
	465,00

	11/8/2009
	465,00

	9/9/2009
	465,00

	7/10/2009
	465,00

	10/11/2009
	465,00

	7/12/2009
	465,00

	8/1/2010
	465,00

	9.4. autorizar, desde logo, a cobrança judicial das dívidas, caso não atendida a notificação, na forma do disposto no art. 28, inciso II, da Lei 8.443/1992;
	9.5. autorizar também, desde logo, se requerido, com fundamento no art. 26, da Lei 8.443, de 1992, c/c o art. 217, §§ 1º e 2º do Regimento Interno do TCU, o parcelamento da (s) dívida (s) em até 36 parcelas, incidindo, sobre cada parcela, corrigida monetariamente, os correspondentes acréscimos legais, fixando-lhe o prazo de quinze dias, a contar do recebimento da notificação, para comprovar, perante o Tribunal, o recolhimento da primeira parcela, e de trinta dias, a contar da parcela anterior, para comprovar os recolhimentos das demais parcelas, devendo incidir, sobre cada valor mensal, atualizado monetariamente, os juros de mora devidos, no caso do débito, na forma prevista na legislação em vigor, alertando o responsável de que a falta de comprovação do recolhimento de qualquer parcela importará o vencimento antecipado do saldo devedor, nos termos do § 2º do art. 217 do Regimento Interno deste Tribunal; 
	9.6. enviar cópia deste Acórdão à Procuradoria da República no Estado do Rio de Janeiro, nos termos do § 3º do art. 16 da Lei 8.443/1992, c/c o § 7º do art. 209 do Regimento Interno do TCU, para adoção das medidas cabíveis; e
	9.7. enviar cópia deste Acórdão ao Instituto Nacional do Seguro Social e ao responsável, para ciência;
	9.8. informar à Procuradoria da República no Estado do Rio de Janeiro, ao Instituto Nacional do Seguro Social e ao responsável que a presente deliberação, acompanhada do Relatório e do Voto que a fundamenta, está disponível para a consulta no endereço www.tcu.gov.br/acordaos, além de esclarecer que, caso requerido, o TCU poderá fornecer sem custos as correspondentes cópias, de forma impressa; e
	9.9. informar à Procuradoria da República no Estado do Rio de Janeiro que, nos termos do parágrafo único do art. 62 da Resolução TCU 259/2014, os procuradores e membros do Ministério Público credenciados nesta Corte podem acessar os presentes autos de forma eletrônica e automática, ressalvados apenas os casos de eventuais peças classificadas como sigilosas, as quais requerem solicitação formal.

Tomada de contas especial instaurada por Instituto Nacional do Seguro Social, em desfavor de Jorge Carlos da Silva, em razão de concessão irregular de benefícios de Amparo Social (BPC-LOAS) implantados com dados imprecisos no sistema SABI sem a apresentação/anotação/pesquisas de documentos que pudessem comprovar os requisitos mínimos exigidos para conceder o benefício de LOAS em decorrência de atos praticados na Agência da Previdência Social Santa Cruz - Gerência Executiva do Rio de Janeiro-Norte/RJ do INSS (GEXRJ-Norte).

Segunda Câmara

Gerência Executiva do INSS no Rio de Janeiro.

3. Interessados/Responsáveis:
3.1. Interessado: Instituto Nacional do Seguro Social (29.979.036/0001-40)
3.2. Responsável: Jorge Carlos da Silva (XXX.478.197-XX).

13.1. Ministros presentes: Ana Arraes (Presidente), Augusto Nardes (Relator), Aroldo Cedraz e Raimundo Carreiro.
13.2. Ministros-Substitutos presentes: Marcos Bemquerer Costa e André Luís de Carvalho.

AUGUSTO NARDES

Adoto como relatório a instrução de mérito elaborada no âmbito da Secretaria de Controle Externo de Tomada de Contas Especial - SecexTCE (peça 119) , acolhida pelo corpo dirigente da unidade técnica (peças 120 e 121) , que contou com a anuência do Ministério Público junto a este Tribunal (peça 122) :			
INTRODUÇÃO
Cuidam os autos de tomada de contas especial instaurada por Instituto Nacional do Seguro Social, em desfavor de Jorge Carlos da Silva (CPF: XXX.478.197-XX) , em razão de concessão irregular de benefícios de Amparo Social (BPC-LOAS) implantados com dados imprecisos no sistema SABI sem a apresentação/anotação/pesquisas de documentos que pudessem comprovar os requisitos mínimos exigidos para conceder o benefício de LOAS em decorrência de atos praticados na Agência da Previdência Social Santa Cruz - Gerência Executiva do Rio de Janeiro-Norte/RJ do INSS (GEXRJ-Norte) .
HISTÓRICO
Em 14/5/2018, com fundamento na IN/TCU 71/2012, alterada pela IN/TCU 76/2016 e DN/TCU 155/2016, o dirigente da instituição Instituto Nacional do Seguro Social autorizou a instauração da tomada de contas especial (peça 4) . O processo foi registrado no sistema e-TCE com o número 660/2018.
O fundamento para a instauração da Tomada de Contas Especial, conforme consignado na matriz de responsabilização elaborada pelo tomador de contas, foi a constatação da seguinte irregularidade: 
Habilitação e concessão de benefícios de Amparo Social - BPC-LOAS - implantados com dados imprecisos no sistema SABI sem a apresentação/anotação/pesquisas de documentos que pudessem comprovar os requisitos mínimos exigidos para conceder o benefício de LOAS, e em muitos casos sem o devido agendamento.
Os responsáveis arrolados na fase interna foram devidamente comunicados e, diante da ausência de justificativas suficientes para elidir a irregularidade e da não devolução dos recursos, instaurou-se a tomada de contas especial.
No relatório de tomada de contas especial 37367.002094/2018-40 (peça 75) , o tomador de contas concluiu que o prejuízo importaria no valor atualizado sem juros em 25/6/2020 de R$ 184.460,81, imputando-se a responsabilidade a Fabiano Faleiro Borges, Juarez Santana Alves, Maria Manoelina Augusta Gomes, Dulce da Silva Andrade, Pedro Emmanuel Teixeira, na condição de beneficiários, e Jorge Carlos da Silva, na condição de gestor dos recursos. 
Em 29/1/2020, a Controladoria-Geral da União emitiu o relatório de auditoria 660/2018 (peça 78) , em concordância com o relatório do tomador de contas. O certificado de auditoria 660/2018 e o parecer do dirigente do órgão de controle interno concluíram pela irregularidade das presentes contas (peças 79 e 80) .
Em 4/2/2020, o ministro responsável pela área atestou haver tomado conhecimento das conclusões contidas no relatório e certificado de auditoria, bem como do parecer conclusivo do dirigente do órgão de controle interno, manifestando-se pela irregularidade das contas, e determinou o encaminhamento do processo ao Tribunal de Contas da União (peça 81) .
Por ocasião da primeira instrução (peça 83) , verificou-se que as telas do Sisben juntadas aos autos (peça 67) apontavam que o responsável pelos comandos de sistema que ensejaram às irregularidades apontadas é o então detentor da matrícula 00092211000, a qual não corresponde à matrícula do ex-servidor ora responsabilizado, Sr. Jorge Carlos da Silva, então detentor da matrícula 0631014, conforme Ficha de Informações Pessoais do Responsável - Pessoa Física, peça 16, p. 19. Sendo assim, não houve a correta identificação e qualificação do responsável pelos atos impugnados, com indicação do nome completo, cargo ou função à época da constatação e período de gestão do detentor da matrícula que atuou nos processos em que se apurou as irregularidades, considerando que o INSS indicou, reitera-se, que outro teria sido o operador das irregularidades que apontou. Nesses termos, teve-se configurada a ausência de pressupostos de constituição e de desenvolvimento válido e regular do processo, por não identificação do responsável e consequente falta de caracterização de sua responsabilidade.
Antes de dar seguimento à proposta, o Sr. Diretor da 2ª Diretora-Secex-TCE propôs nova diligência ao INSS para que esclarecesse a divergência de informações que suscitaram a proposta de arquivamento e encaminhasse os comprovantes da autoria já solicitados na diligência anterior (v. peça 84) , ensejando, por determinação do Sr. Secretário (peça 85) , nova diligência ao INSS, consubstanciada no Ofício-TCU/Seproc 11270/2020, de 23/3/2020 (peça 87) .
Em resposta à diligência promovida pela Seproc, o INSS apresentou, em 15/5/2020, tempestivamente, após pedido e deferimento de prorrogação de prazo (cf. peças 89 e 90) , documentos referentes às concessões de benefícios aos segurados abaixo relacionados, objeto do processo TCE/INSS 37367.002094/2018-40, que demonstram as interferências irregulares efetivadas pelo ex-servidor Jorge Carlos da Silva, matrícula 0631014 nas pré-habilitações e habilitações dos benefícios relacionados nos autos, conforme podem ser vistos nas telas Módulo Operacional/Detalhes Requerimento do Benefício, todas emitidas pelo Sistema de Administração de Benefícios por Incapacidade - SABI, restando demonstrado que foi, de fato, o ex-servidor Juarez de Oliveira Santos o responsável pela implantação de dados imprecisos no referido Sistema. (cf. Despacho-INSS/DGTCERC 35, 17/4/2020, peça 97, p. 3, item 6) : 
	a) Alfredo Pinto Mattos, NB: 88/533.744.387-5, peça 94;
	b) Carla Renata Gesteira Bocks, 88/534.009.041-4, peça 98;
	c) Carlos Babalu Antonio, CPF: NB: 88/533.744.662-9, peça 99;
	d) Dulce da Silva Andrade, NB: 88/535.439.426-7, peça 93;
	e) Eder Rodrigues, NB: 88/533.851.669-8, peça 96;
	f) Elson Mattos, NB: 88/533.744.607-6, peça 95;
	g) Everaldo Alves de Sousa, NB: 88/534.009.103-8, peça 100;
	h) Fabiano Faleiro Borges, NB:88/533.986.333-2, peça 103;
	i) Israel Pedro Sampaio, NB: 88/534.009.651-0, peça 101;
	j) Ivo Rosa da Silva, NB: 88/533.841.524-7, peça 102;
	k) Jerusa de Oliveira Brandão, NB: 88/533.851.643-4, peça 104;
	l) Juarez Santana Alves, NB: 88/534.108.326-8, peça 105;
	m) Julio Monteiro Pimentel, NB: 88/533.785.584-7, peça 106;
	n) Maria Manoelina Augusta Gomes, NB: 88/533.797.496-0, peça 107;
	o) Pedro Emmanuel Teixeira, NB: 88/533.773.968-5, peça 108;
Não foram juntados os documentos referentes aos benefícios concedidos a Mariano Almeida Costa, NB: 88/533.840.507-1 e Valtir Pereira, NB: 88/533.744.502-9. Considerando a assertividade das informações concernentes aos demais integrantes desse conjunto, presume-se a aplicabilidade do entendimento da participação do Sr. Jorge Carlos da Silva na concessão dos benefícios em questão, a ser reavaliada por ocasião de eventual resposta à citação.
O INSS esclareceu que, no atendimento da diligência anterior (cf. peça 97, p. 3, item 5.2) , "houve equívoco deste órgão [INSS] por ocasião do envio das referidas telas, razão pela qual, solicita-se a esse egrégio Tribunal que desconsidere os referidos documentos para efeito de comprovação dos atos praticados pelo ex-agente público Juarez de Oliveira Santos".
Na instrução seguinte (peça 112) , analisando-se os documentos nos autos, concluiu-se pela necessidade de realização de citação para a seguinte irregularidade: 
Irregularidade 1: concessão irregular de benefícios assistenciais de Amparo Social ao Idoso, com implantação de dados imprecisos no sistema SABI, sem a apresentação/anotação/pesquisas de documentos que pudessem comprovar os requisitos mínimos exigidos para finalizar tal benefício, verificada a inexistência de requerimento do interessado considerando:
	a) a ausência de comprovação de enquadramento do grupo familiar em questão em relação à renda mensal inferior a ¼ de salário mínimo exigida para a concessão de benefício de prestação continuada a idoso:
	a.1) Alfredo Pinto Mattos, NB: 88/533.744.387-5 (Relatório Conclusivo, peça 10, p. 2, item 7) ;
	a.2) Dulce da Silva Andrade, NB: 88/535.439.426-7 (Relatório Conclusivo, peça 10, p. 11, item 7) ;
	a.3) Julio Monteiro Pimentel, NB: 88/533.785.584-7 (Relatório Conclusivo, peça 10, p. 44, item 7) ;
	a.4) Pedro Emmanuel Teixeira, NB: 88/533.773.968-5 (Relatório Conclusivo, peça 10, p. 52, item 7) ;
	a.5) Valtir Pereira, NB: 88/533.744.502-9 (Relatório Conclusivo, peça 10, p. 55, item 7) ;
	b) a inexistência de requerimento para a formalização do processo de concessão de benefício:
	b.1) Alfredo Pinto Mattos, NB: 88/533.744.387-5 (Relatório Conclusivo, peça 10, p. 2, item 7) ;
	b.2) Carla Renata Gesteira Bocks, 88/534.009.041-4, (Relatório Conclusivo, peça 10, p. 5, item 7) ;
	b.3) Carlos Babalu Antonio, CPF: NB: 88/533.744.662-9 (Relatório Conclusivo, peça 10, p. 7, item 7) ;
	b.4) Dulce da Silva Andrade, NB: 88/535.439.426-7 (Relatório Conclusivo, peça 10, p. 11, item 7) ;
	b.5) Eder Rodrigues, NB: 88/533.851.669-8 (Relatório Conclusivo, peça 10, p. 14-15, item 7) ;
	b.6) Elson Mattos, NB: 88/533.744.607-6 (Relatório Conclusivo, peça 10, p. 18, item 7) ;
	b.7) Everaldo Alves de Sousa, NB: 88/534.009.103-8 (Relatório Conclusivo, peça 10, p. 24, item 7) ;
	b.8) Fabiano Faleiro Borges, NB:88/533.986.333-2 (Relatório Conclusivo, peça 10, p. 27, item 7) ;
	b.9) Israel Pedro Sampaio, NB: 88/534.009.651-0 (Relatório Conclusivo, peça 10, p. 30, item 7) ;
	b.10) Ivo Rosa da Silva, NB: 88/533.841.524-7 (Relatório Conclusivo, peça 10, p. 32, item 7) ;
	b.11) Jerusa de Oliveira Brandão, NB: 88/533.851.643-4 (Relatório Conclusivo, peça 10, p. 35, item 7) ;
	b.12) Juarez Santana Alves, NB: 88/534.108.326-8 (Relatório Conclusivo, peça 10, p. 41, item 7) ;
	b.13) Julio Monteiro Pimentel, NB: 88/533.785.584-7 (Relatório Conclusivo, peça 10, p. 44, item 7) ;
	b.14) Maria Manoelina Augusta Gomes das Chagas, NB: 88/533.797.496-0 (Relatório Conclusivo, peça 10, p. 47, item 7) ;
	b.15) Mariano Almeida Costa, NB: 88/533.840.507-1 (Relatório Conclusivo, peça 10, p. 49, item 7) ;
	b.16) Pedro Emmanuel Teixeira, NB: 88/533.773.968-5 (Relatório Conclusivo, peça 10, p. 52, item 7) ;
	b.17) Valtir Pereira, NB: 88/533.744.502-9 (Relatório Conclusivo, peça 10, p. 55, item 7) .
Evidências da irregularidade: documentos presentes nas peças 7, 10 e 17.
Normas infringidas: Lei 8.742, de 7 de dezembro de 1993, art. 20, § 3º, sobre o atendimento da exigência de a família da pessoa idosa atender a exigência de incapacidade de prover a manutenção dessa pessoa por possuir renda mensal per capita inferior a ¼ do salário-mínimo; a Lei 9.784, de 29 de janeiro de 1999, art. 6º, sobre a exigência de apresentação de requerimento por escrito pelo administrado para início do processo administrativo; art. 22, sobre a necessidade de o processo administrativo seguir forma determinada por lei, quando esta o exigir; a Orientação Interna INSS/DIRBEN 170, de 28/6/2007, art. 13, sobre a necessidade de apresentação de requerimento de benefício por escrito; art. 30, sobre os procedimentos de organização de documentos em processos administrativos do INSS.
Débitos relacionados ao responsável Jorge Carlos da Silva (CPF: XXX.478.197-XX) :
	Data de ocorrência
	Valor histórico (R$) 

	3/2/2009
	359,66

	3/3/2009
	465,00

	2/4/2009
	465,00

	6/5/2009
	465,00

	2/6/2009
	465,00

	6/7/2009
	465,00

	21/8/2009
	465,00

	3/9/2009
	465,00

	5/10/2009
	465,00

	9/11/2009
	465,00

	7/12/2009
	465,00

	5/1/2010
	465,00

	19/2/2009
	465,00

	19/2/2009
	110,66

	8/4/2009
	465,00

	4/5/2009
	465,00

	1/6/2009
	465,00

	1/7/2009
	465,00

	30/7/2009
	465,00

	2/9/2009
	465,00

	30/9/2009
	465,00

	29/10/2009
	465,00

	1/12/2009
	465,00

	4/1/2010
	465,00

	10/2/2009
	359,66

	3/3/2009
	465,00

	2/4/2009
	465,00

	27/4/2009
	465,00

	26/5/2009
	465,00

	25/6/2009
	465,00

	28/7/2009
	465,00

	26/8/2009
	465,00

	1/10/2009
	465,00

	29/10/2009
	465,00

	1/12/2009
	465,00

	30/12/2009
	465,00

	1/2/2010
	510,00

	2/6/2009
	403,00

	2/7/2009
	465,00

	5/8/2009
	465,00

	2/9/2009
	465,00

	2/10/2009
	465,00

	3/11/2009
	465,00

	6/3/2009
	465,00

	6/3/2009
	249,00

	7/4/2009
	465,00

	12/5/2009
	465,00

	10/6/2009
	465,00

	6/7/2009
	465,00

	10/8/2009
	465,00

	4/9/2009
	465,00

	7/10/2009
	465,00

	9/11/2009
	465,00

	7/12/2009
	465,00

	8/1/2010
	465,00

	18/2/2010
	510,00

	5/3/2010
	510,00

	7/4/2010
	510,00

	6/5/2010
	510,00

	7/6/2010
	510,00

	6/2/2009
	359,66

	3/3/2009
	465,00

	2/4/2009
	465,00

	12/5/2009
	465,00

	16/6/2009
	465,00

	10/7/2009
	465,00

	7/8/2009
	465,00

	2/9/2009
	465,00

	2/10/2009
	465,00

	5/11/2009
	465,00

	2/12/2009
	465,00

	5/1/2010
	465,00

	2/2/2010
	510,00

	19/2/2009
	110,66

	6/3/2009
	465,00

	2/4/2009
	465,00

	4/5/2009
	465,00

	29/5/2009
	465,00

	13/7/2009
	465,00

	3/8/2009
	465,00

	2/9/2009
	465,00

	1/10/2009
	465,00

	29/10/2009
	465,00

	30/11/2009
	465,00

	4/1/2010
	465,00

	28/1/2010
	510,00

	12/3/2009
	465,00

	12/3/2009
	124,50

	27/3/2009
	465,00

	28/4/2009
	465,00

	27/5/2009
	465,00

	9/7/2009
	465,00

	31/7/2009
	465,00

	8/9/2009
	465,00

	29/9/2009
	465,00

	28/10/2009
	465,00

	26/11/2009
	465,00

	28/12/2009
	465,00

	27/1/2010
	510,00

	24/2/2010
	510,00

	30/3/2010
	510,00

	19/2/2009
	465,00

	19/2/2009
	110,66

	1/4/2009
	465,00

	30/4/2009
	465,00

	28/5/2009
	465,00

	29/6/2009
	465,00

	27/7/2009
	465,00

	27/8/2009
	465,00

	29/9/2009
	465,00

	28/10/2009
	465,00

	27/11/2009
	465,00

	28/12/2009
	465,00

	28/1/2010
	510,00

	26/2/2010
	510,00

	31/3/2010
	510,00

	10/2/2009
	262,83

	26/2/2009
	465,00

	30/3/2009
	465,00

	29/4/2009
	465,00

	15/6/2009
	465,00

	6/7/2009
	465,00

	3/9/2009
	465,00

	3/9/2009
	465,00

	5/10/2009
	465,00

	3/11/2009
	465,00

	7/12/2009
	465,00

	4/1/2010
	465,00

	28/1/2010
	510,00

	1/3/2010
	510,00

	31/3/2010
	510,00

	3/5/2010
	510,00

	18/2/2009
	249,00

	9/3/2009
	465,00

	2/4/2009
	465,00

	4/5/2009
	465,00

	1/6/2009
	465,00

	26/6/2009
	465,00

	29/7/2009
	465,00

	3/9/2009
	465,00

	29/9/2009
	465,00

	28/10/2009
	465,00

	7/12/2009
	465,00

	30/12/2009
	465,00

	27/1/2010
	510,00

	24/2/2010
	510,00

	8/4/2009
	465,00

	8/4/2009
	465,00

	12/6/2009
	465,00

	12/6/2009
	465,00

	9/7/2009
	465,00

	7/8/2009
	465,00

	1/9/2009
	465,00

	1/10/2009
	465,00

	3/11/2009
	465,00

	1/12/2009
	465,00

	4/1/2010
	465,00

	13/2/2009
	332,00

	26/2/2009
	465,00

	30/3/2009
	465,00

	29/4/2009
	465,00

	29/5/2009
	465,00

	1/7/2009
	465,00

	31/7/2009
	465,00

	28/8/2009
	465,00

	1/10/2009
	465,00

	29/10/2009
	465,00

	1/12/2009
	465,00

	30/12/2009
	465,00

	2/2/2009
	318,00

	2/3/2009
	465,00

	3/4/2009
	465,00

	4/5/2009
	465,00

	2/6/2009
	465,00

	2/7/2009
	465,00

	4/8/2009
	465,00

	3/9/2009
	465,00

	2/10/2009
	465,00

	3/11/2009
	465,00

	3/12/2009
	465,00

	4/1/2010
	465,00

	3/2/2010
	510,00

	2/3/2010
	510,00

	1/4/2010
	510,00

	5/2/2009
	262,83

	6/3/2009
	465,00

	6/4/2009
	465,00

	6/5/2009
	465,00

	8/6/2009
	465,00

	17/7/2009
	465,00

	12/8/2009
	465,00

	4/9/2009
	465,00

	2/10/2009
	465,00

	10/11/2009
	465,00

	3/12/2009
	465,00

	5/1/2010
	465,00

	5/2/2010
	510,00

	3/3/2010
	510,00

	5/4/2010
	510,00

	10/5/2010
	510,00

	4/2/2009
	332,00

	4/3/2009
	465,00

	6/4/2009
	465,00

	6/5/2009
	465,00

	4/6/2009
	465,00

	6/7/2009
	465,00

	5/8/2009
	465,00

	9/9/2009
	465,00

	5/10/2009
	465,00

	5/11/2009
	465,00

	3/12/2009
	465,00

	6/1/2010
	465,00

	3/2/2010
	510,00

	4/3/2010
	510,00

	14/4/2010
	510,00

	18/3/2009
	465,00

	2/4/2009
	465,00

	6/5/2009
	465,00

	5/6/2009
	465,00

	7/7/2009
	465,00

	11/8/2009
	465,00

	9/9/2009
	465,00

	7/10/2009
	465,00

	10/11/2009
	465,00

	7/12/2009
	465,00

	8/1/2010
	465,00

		Cofre credor: Instituto Nacional do Seguro Social.
		Responsável: Jorge Carlos da Silva (CPF: XXX.478.197-XX) .
Conduta: na condição de servidor do INSS e responsável pela concessão de benefícios assistenciais, o Sr. Jorge Carlos da Silva promoveu a concessão de Amparo Social ao Idoso a segurados que não atendiam às exigências para tal benefício, sem suporte em documentos ou consultas idôneos, com a ocorrência de implantação de dados imprecisos no sistema SABI, sem a apresentação/anotação/pesquisas de documentos que pudessem comprovar os requisitos mínimos exigidos para finalizar tal benefício, verificada a inexistência de requerimento do interessado, resultando em concessões que geraram pagamentos irregulares dos benefícios, em prejuízo ao Erário federal.
Nexo de causalidade: A realização das concessões de benefícios assistenciais irregulares, sem comprovação do atendimento das condições exigidas, importou em dano ao Erário federal, uma vez que propiciou pagamentos indevidos de valores a esse título.
Culpabilidade: É dever elementar do servidor público a boa e regular execução de suas atribuições no sentido de propiciar a adequada contraprestação de serviços aos usuários do serviço público e o correto desembolso de recursos públicos decorrentes de atos de sua responsabilidade; não há, nos autos, excludentes de ilicitude, de culpabilidade e de punibilidade ou elementos que permitam concluir pela ocorrência de boa-fé do responsável, sendo razoável afirmar, por outro lado, que era exigível do responsável conduta diversa daquela que adotou, consideradas as circunstâncias que o cercavam, pois deveria ter tomado as providências necessárias para garantir a correta comprovação das condições de concessão dos benefícios assistenciais em exame para que promovesse tais concessões. 
Encaminhamento: citação.
Apesar de o tomador de contas haver incluído Fabiano Faleiro Borges, Juarez Santana Alves, Maria Manoelina Augusta Gomes, Dulce da Silva Andrade e Pedro Emmanuel Teixeira como responsáveis neste processo, após análise realizada sobre a documentação acostada aos autos, conclui-se que suas responsabilidades devem ser excluídas, uma vez que não há evidências de que tenham tido participação na irregularidade aqui verificada (v. instrução à peça 112, itens 16 a 32) .
Em cumprimento ao pronunciamento da unidade (peça 114) , foi efetuada citação do responsável Jorge Carlos da Silva, nos moldes adiante:
	Comunicação: Ofício 35441/2020 - Seproc (peça 116) 
Data da Expedição: 31/8/2020
Data da Ciência: 2/9/2020 (peça 117) 
Nome Recebedor: Luiz Bandeira
Observação: Ofício enviado para o endereço do responsável, conforme pesquisa na base de dados  no sistema da Receita Federal, custodiada pelo TCU  (peça 115) .
Fim do prazo para a defesa: 17/9/2020
	
Conforme Despacho de Conclusão das Comunicações Processuais (peça 118) , as providências inerentes às comunicações processuais foram concluídas. 
Transcorrido o prazo regimental, o responsável Jorge Carlos da Silva permaneceu silente, devendo ser considerado revel, nos termos do art. 12, § 3º, da Lei 8.443/1992.
ANÁLISE DOS PRESSUPOSTOS DE PROCEDIBILIDADE DA IN/TCU 71/2012
Avaliação de Viabilidade do Exercício do Contraditório e Ampla Defesa
Verifica-se que não houve o transcurso de mais de dez anos desde o fato gerador sem que tenha havido a notificação do responsável pela autoridade administrativa federal competente (art. 6º, inciso II, c/c art. 19 da IN/TCU 71/2012, modificada pela IN/TCU 76/2016) , uma vez que o fato gerador da irregularidade sancionada ocorreu até 7/6/2010, e o responsável foi notificado sobre a irregularidade pela autoridade administrativa competente conforme abaixo:
Jorge Carlos da Silva, por meio de Notificação prévia no PAD de 13/6/2011, peça 7, p. 28, item 4; Interrogatório no PAD em 27/9/2011, peça 7, p. 34, item 52; acareação no PAD, peça 7, p. 35, item 55; citação para apresentar defesa escrita em 5/11/2011, peça 7, p. 35, item 65; Defesa escrita de 2011, peça 7, p. 36-54, tópico V, item 1; Ofício de cobrança administrativa de 1º/12/2014, peça 12, p. 61-63, recebido em 17/12/2014, cf. peça 12, p. 64; Ofícios de cobrança administrativa de 13/10/2016, peça 12, p. 65-67, 69-71, recebidos em 24/10/2016 (peça 12, p. 68) e 26/10/2016 (peça 12, p. 72) ; Ofícios de cobrança administrativa de 17/10/2016, peça 12, p. 73-76, 77-79, 81-83, recebidos em 26/10/2016, cf. peça 12, p. 76, 80 e 84; Ofício de cobrança administrativa de 18/10/2016, peça 12, p. 85-87, recebido em 27/10/2016, cf. peça 12, p. 88; Ofícios de cobrança administrativa de 19/10/2016, peça 12, p. 89-91, 93-95, recebidos em 7/11/2016, cf. peça 12, p. 92, e 3/11/2016, cf. peça 12, p. 96; Notificação da CTCE de 14/5/2018, por meio do ofício acostado à peça 24, recebido em 21/5/2018, conforme AR (peça 31) .
Valor de Constituição da TCE 	
	Verifica-se, ainda, que o valor atualizado do débito apurado (sem juros) em 1º/1/2017 é de R$ 165.840,84, portanto superior ao limite mínimo de R$ 100.000,00, na forma estabelecida conforme os arts. 6º, inciso I, e 19 da IN/TCU 71/2012, modificada pela IN/TCU 76/2016. 
OUTROS PROCESSOS/DÉBITOS NOS SISTEMAS DO TCU COM OS MESMOS RESPONSÁVEIS
Informa-se que foi encontrado processo no Tribunal com o mesmo responsável:
	Responsável
	Processos

	Jorge Carlos da Silva
	Processo 039.240/2019-3 [TCE, aberto, "TCE instaurada pelo (a) Instituto Nacional do Seguro Social em razão de Prática de qualquer ato ilegal, ilegítimo ou antieconômico de que resulte dano ao erário, Gestão previdenciária, Habilitação e concessão de dezenas de benefícios Amparo Social ao Idoso - BPC-LOAS sem a comprovação do cumprimento dos requisitos legais, conquanto o agente concessor ignorou intencionalmente divergências entre os documentos apresentados e as informações do sistema do INSS (nº da TCE no sistema: 690/2018) "]
Processo 006.261/2019-1 [TCE, aberto, "TCE instaurada pelo (a) Instituto Nacional do Seguro Social em razão de Desfalque, alcance, desvio ou desaparecimento de dinheiro, bens ou valores públicos, Gestão previdenciária, Habilitação e concessão de benefícios de Amparo Social - BPC/LOAS - implantados com dados imprecisos no sistema SABI sem a apresentação/anotação/pesquisas de documentos que pudessem comprovar os requisitos mínimos exigidos para conceder o benefício de LOAS, e em muitos casos sem o devido agendamento. (nº da TCE no sistema: 667/2018) "]
Processo 006.266/2019-3 [TCE, aberto, "TCE instaurada pelo (a) Instituto Nacional do Seguro Social em razão de Prática de qualquer ato ilegal, ilegítimo ou antieconômico de que resulte dano ao erário, Gestão previdenciária, habilitação e concessão de benefícios de Amparo Social - BPC-LOAS e Auxílio Doença implantados com dados imprecisos no sistema SABI sem a apresentação/anotação/pesquisas de documentos que pudessem comprovar os requisitos mínimos exigidos para concessão nos casos de Amparo Social. Liberação de vínculos empregatícios extemporâneos fraudulentos nos sistemas a fim de garantir indevidamente a qualidade de segurado ao beneficiário e deferimento de Revisão, permitindo a concessão de benefício outrora indeferido por falta de comprovação como segurado nos casos de Auxílio Doença. Sendo que em muitos casos os benefícios foram habilitados sem o devido agendamento prévio. (nº da TCE no sistema: 671/2018) "]
Processo 006.265/2019-7 [TCE, aberto, "TCE instaurada pelo (a) Instituto Nacional do Seguro Social em razão de Prática de qualquer ato ilegal, ilegítimo ou antieconômico de que resulte dano ao erário, Gestão previdenciária, Habilitação e concessão de benefícios de Amparo Social - BPC-LOAS - implantados com dados imprecisos no sistema SABI sem a apresentação/anotação/pesquisas de documentos que pudessem comprovar os requisitos mínimos exigidos para conceder o benefício LOAS, e em muitos casos sem o devido agendamento. (nº da TCE no sistema: 669/2018) "]
Processo 006.264/2019-0 [TCE, aberto, "TCE instaurada pelo (a) Instituto Nacional do Seguro Social em razão de Prática de qualquer ato ilegal, ilegítimo ou antieconômico de que resulte dano ao erário, Gestão previdenciária, Habilitação e concessão de benefícios de Amparo Social - BPC-LOAS - implantados com dados imprecisos no sistema SABI sem a apresentação/anotação/pesquisas de documentos que pudessem comprovar os requisitos mínimos exigidos para conceder o benefício de LOAS, e em muitos casos sem o devido agendamento. (nº da TCE no sistema: 665/2018) "]

Apesar de ter sido verificada a existência de outros processos em desfavor de Jorge Carlos da Silva em tramitação nesta Casa (cf. quadro acima) , considera-se não ser conveniente o apensamento do presente processo a qualquer um deles, tendo em vista que tal apensamento não atenderia a expectativa de racionalização administrativa, pois nenhum dos processos identificados alcança todos os responsáveis solidários do presente processo. Assim sendo, eventual apensamento só redundaria em um incremento de complexidade no desdobramento desses processos, com ampliação do rol de responsáveis solidários em relações diferentes de solidariedade por débitos diferentes.
A tomada de contas especial está, assim, devidamente constituída e em condição de ser instruída.
EXAME TÉCNICO
Da validade das notificações:
Preliminarmente, cumpre tecer breves considerações sobre a forma como são realizadas as comunicações processuais no TCU. A esse respeito, destacam-se o art. 179, do Regimento Interno do TCU (Resolução 155, de 4/12/2002) e o art. 4º, inciso III, § 1º, da Resolução TCU 170, de 30 de junho de 2004, in verbis:
Art. 179. A citação, a audiência ou a notificação, bem como a comunicação de diligência, farse-ão:
I - mediante ciência da parte, efetivada por servidor designado, por meio eletrônico, fac-símile, telegrama ou qualquer outra forma, desde que fique confirmada inequivocamente a entrega da comunicação ao destinatário;
II - mediante carta registrada, com aviso de recebimento que comprove a entrega no endereço do destinatário;
III - por edital publicado no Diário Oficial da União, quando o seu destinatário não for localizado
 (...) 
Art. 3º As comunicações serão dirigidas ao responsável, ou ao interessado, ou ao dirigente de órgão ou entidade, ou ao representante legal ou ao procurador constituído nos autos, com poderes expressos no mandato para esse fim, por meio de:
I - correio eletrônico, fac-símile ou telegrama;
II - servidor designado;
III - carta registrada, com aviso de recebimento;
IV - edital publicado no Diário Oficial da União, quando o seu destinatário não for localizado, nas hipóteses em que seja necessário o exercício de defesa.
Art. 4º. Consideram-se entregues as comunicações:
I - efetivadas conforme disposto nos incisos I e II do artigo anterior, mediante confirmação da ciência do destinatário;
II - realizadas na forma prevista no inciso III do artigo anterior, com o retorno do aviso de recebimento, entregue comprovadamente no endereço do destinatário;
III - na data de publicação do edital no Diário Oficial da União, quando realizadas na forma prevista no inciso IV do artigo anterior.
§ 1º O endereço do destinatário deverá ser previamente confirmado mediante consulta aos sistemas disponíveis ao Tribunal ou a outros meios de informação, a qual deverá ser juntada ao respectivo processo.
 (...) 
Bem se vê, portanto, que a validade da citação via postal não depende de que o aviso de recebimento seja assinado pelo próprio destinatário da comunicação, o que dispensa, no caso em tela, a entrega do AR em "mãos próprias". A exigência da norma é no sentido de o Tribunal verificar se a correspondência foi entregue no endereço correto, residindo aqui a necessidade de certeza inequívoca. 
Não é outra a orientação da jurisprudência do TCU, conforme se verifica dos julgados a seguir transcritos:
São válidas as comunicações processuais entregues, mediante carta registrada, no endereço correto do responsável, não havendo necessidade de que o recebimento seja feito por ele próprio (Acórdão 3648/2013-TCU-Segunda Câmara, Relator Min. José Jorge) ;
É prescindível a entrega pessoal das comunicações pelo TCU, razão pela qual não há necessidade de que o aviso de recebimento seja assinado pelo próprio destinatário. Entregandose a correspondência no endereço correto do destinatário, presume-se o recebimento da citação. (Acórdão 1019/2008-TCU-Plenário, Relator Min. Benjamin Zymler) ;
As comunicações do TCU, inclusive as citações, deverão ser realizadas mediante Aviso de Recebimento - AR, via Empresa Brasileira de Correios e Telégrafos, bastando para sua validade que se demonstre que a correspondência foi entregue no endereço correto. (Acórdão 1526/2007-TCU-Plenário, Relator Min. Aroldo Cedraz) .
A validade do critério de comunicação processual do TCU foi referendada pelo Supremo Tribunal Federal, nos termos do julgamento do MS-AgR 25.816/DF, por meio do qual se afirmou a desnecessidade da ciência pessoal do interessado, entendendo-se suficiente a comprovação da entrega do "AR" no endereço do destinatário:
Ementa: agravo regimental. Mandado de segurança. Desnecessidade de intimação pessoal das decisões do tribunal de contas da união. art. 179 do regimento interno do TCU. Intimação do ato impugnado por carta registrada, iniciado o prazo do art. 18 da lei nº 1.533/51 da data constante do aviso de recebimento. Decadência reconhecida. Agravo improvido.
O envio de carta registrada com aviso de recebimento está expressamente enumerado entre os meios de comunicação de que dispõe o Tribunal de Contas da União para proceder às suas intimações.
O inciso II do art. 179 do Regimento Interno do TCU é claro ao exigir apenas a comprovação da entrega no endereço do destinatário, bastando o aviso de recebimento simples. 
Da revelia do responsável Jorge Carlos da Silva
No caso vertente, a citação do responsável se deu em endereço proveniente da base de CPFs da Receita Federal, em sistema custodiado pelo TCU. A entrega do ofício citatório nesse endereço ficou comprovada (peça 115) .
Nos processos do TCU, a revelia não leva à presunção de que seriam verdadeiras todas as imputações levantadas contra os responsáveis, diferentemente do que ocorre no processo civil, em que a revelia do réu opera a presunção da verdade dos fatos narrados pelo autor (Acórdão 1009/2018-TCU-Plenário, Relator Min. Bruno Dantas; 2369/2013 - TCU - Plenário, Relator Min. Benjamin Zymler e 2449/2013 - TCU - Plenário, Relator Min. Benjamin Zymler) . Dessa forma, a avaliação da responsabilidade do agente não pode prescindir da prova existente no processo ou para ele carreada. 
Ao não apresentar sua defesa, o responsável deixou de produzir prova da regular aplicação dos recursos sob sua responsabilidade, em afronta às normas que impõem aos gestores públicos a obrigação legal de, sempre que demandados pelos órgãos de controle, apresentar os documentos que demonstrem a correta utilização das verbas públicas, a exemplo do contido no art. 93 do Decreto-Lei 200/1967: "Quem quer que utilize dinheiros públicos terá de justificar seu bom e regular emprego na conformidade das leis, regulamentos e normas emanadas das autoridades administrativas competentes." 
Mesmo as alegações de defesa não sendo apresentadas, considerando o princípio da verdade real que rege esta Corte, procurou-se buscar, em manifestações do responsável na fase interna desta Tomada de Contas Especial, se havia algum argumento que pudesse ser aproveitado a seu favor, o que não ocorreu. 
No entanto, o responsável não se manifestou na fase interna, não havendo, assim, nenhum argumento que possa vir a ser analisado e posteriormente servir para afastar as irregularidades apontadas.
Em se tratando de processo em que a parte interessada não se manifestou acerca das irregularidades imputadas, não há elementos para que se possa efetivamente aferir e reconhecer a ocorrência de boa-fé na conduta do responsável, podendo este Tribunal, desde logo, proferir o julgamento de mérito pela irregularidade das contas, conforme os termos dos §§ 2º e 6º do art. 202 do Regimento Interno do TCU. (Acórdão 2064/2011-TCU-Primeira Câmara (relator Min. Ubiratan Aguiar) , 6.182/2011-TCU-1ª Câmara (relator Min. Weber de Oliveira) , 4.072/2010-TCU-1ª Câmara (Relator Min. Valmir Campelo) , 1.189/2009-TCU-1ª Câmara (Relator Min. Marcos Bemquerer) , 731/2008-TCU-Plenário (Relator Min. Aroldo Cedraz) .
Dessa forma, o responsável Jorge Carlos da Silva deve ser considerado revel, nos termos do art. 12, § 3º, da Lei 8.443/1992, devendo as contas serem julgadas irregulares, condenando-o ao débito apurado.
Prescrição da Pretensão Punitiva
Vale ressaltar que a pretensão punitiva do TCU, conforme Acórdão 1441/2016-TCU-Plenário, Relator Min. Benjamin Zymler, que uniformizou a jurisprudência acerca dessa questão, subordina-se ao prazo geral de prescrição indicado no art. 205 do Código Civil, que é de dez anos, contado da data de ocorrência da irregularidade sancionada, nos termos do art. 189 do Código Civil, sendo este prazo interrompido pelo ato que ordenar a citação, a audiência ou a oitiva do responsável.
No caso em exame, ocorreu a prescrição, uma vez que a irregularidade sancionada ocorreu em 7/6/2010, e o ato de ordenação da citação ocorreu em 30/6/2020.
CONCLUSÃO
	Em face da análise promovida na seção "Exame Técnico", verifica-se que o responsável Jorge Carlos da Silva não logrou comprovar a boa e regular aplicação dos recursos, instado a se manifestar, optou pelo silêncio, configurando a revelia, nos termos do § 3º, do art. 12, da Lei 8.443/1992. Ademais, inexistem nos autos elementos que demonstrem a boa-fé do responsável ou a ocorrência de outras excludentes de culpabilidade.
Vale ressaltar que a jurisprudência pacífica nesta Corte é no sentido da imprescritibilidade das ações de ressarcimento ao erário (Súmula TCU 282) . Dessa forma, identificado dano ao erário, devese instaurar e julgar o processo de tomada de contas especial para responsabilizar seus agentes causadores, respeitando o direito ao contraditório e à ampla defesa, independentemente de quando ocorreram os atos impugnados.
Verifica-se também que houve a prescrição da pretensão punitiva, conforme análise já realizada.
Tendo em vista que não constam dos autos elementos que permitam reconhecer a boa-fé do responsável, sugere-se que as suas contas sejam julgadas irregulares, nos termos do art. 202, § 6º, do Regimento Interno do TCU, com a imputação do débito atualizado monetariamente e acrescido de juros de mora, nos termos do art. 202, § 1º do Regimento Interno do TCU, descontado o valor eventualmente recolhido.
Por fim, como não houve elementos que pudessem modificar o entendimento acerca das irregularidades em apuração, mantém-se a matriz de responsabilização presente na peça 111.
PROPOSTA DE ENCAMINHAMENTO
Diante do exposto, submetemos os autos à consideração superior, propondo ao Tribunal:
considerar revel o responsável Jorge Carlos da Silva (CPF: XXX.478.197-XX) , para todos os efeitos, dando-se prosseguimento ao processo, com fulcro no art. 12, § 3º, da Lei 8.443/1992; 
excluir da relação processual Fabiano Faleiro Borges, Juarez Santana Alves, Maria Manoelina Augusta Gomes, Dulce da Silva Andrade e Pedro Emmanuel Teixeira;
julgar irregulares, nos termos dos arts. 1º, inciso I, 16, inciso III, alíneas b e c, da Lei 8.443/1992, c/c os arts. 19 e 23, inciso III, da mesma Lei, as contas do responsável Jorge Carlos da Silva (CPF: XXX.478.197-XX) , condenando-o ao pagamento das importâncias a seguir especificadas, atualizadas monetariamente e acrescidas dos juros de mora, calculadas a partir das datas discriminadas até a data da efetiva quitação do débito, fixando-lhe o prazo de quinze dias, para que comprove, perante o Tribunal, o recolhimento das referidas quantias aos cofres do Instituto Nacional do Seguro Social, nos termos do art. 23, inciso III, alínea "a", da citada lei, c/c o art. 214, inciso III, alínea "a", do Regimento Interno do TCU.  
		Débitos relacionados ao responsável Jorge Carlos da Silva (CPF: XXX.478.197-XX) :
	Data de ocorrência
	Valor histórico (R$) 

	3/2/2009
	359,66

	3/3/2009
	465,00

	2/4/2009
	465,00

	6/5/2009
	465,00

	2/6/2009
	465,00

	6/7/2009
	465,00

	21/8/2009
	465,00

	3/9/2009
	465,00

	5/10/2009
	465,00

	9/11/2009
	465,00

	7/12/2009
	465,00

	5/1/2010
	465,00

	19/2/2009
	465,00

	19/2/2009
	110,66

	8/4/2009
	465,00

	4/5/2009
	465,00

	1/6/2009
	465,00

	1/7/2009
	465,00

	30/7/2009
	465,00

	2/9/2009
	465,00

	30/9/2009
	465,00

	29/10/2009
	465,00

	1/12/2009
	465,00

	4/1/2010
	465,00

	10/2/2009
	359,66

	3/3/2009
	465,00

	2/4/2009
	465,00

	27/4/2009
	465,00

	26/5/2009
	465,00

	25/6/2009
	465,00

	28/7/2009
	465,00

	26/8/2009
	465,00

	1/10/2009
	465,00

	29/10/2009
	465,00

	1/12/2009
	465,00

	30/12/2009
	465,00

	1/2/2010
	510,00

	2/6/2009
	403,00

	2/7/2009
	465,00

	5/8/2009
	465,00

	2/9/2009
	465,00

	2/10/2009
	465,00

	3/11/2009
	465,00

	6/3/2009
	465,00

	6/3/2009
	249,00

	7/4/2009
	465,00

	12/5/2009
	465,00

	10/6/2009
	465,00

	6/7/2009
	465,00

	10/8/2009
	465,00

	4/9/2009
	465,00

	7/10/2009
	465,00

	9/11/2009
	465,00

	7/12/2009
	465,00

	8/1/2010
	465,00

	18/2/2010
	510,00

	5/3/2010
	510,00

	7/4/2010
	510,00

	6/5/2010
	510,00

	7/6/2010
	510,00

	6/2/2009
	359,66

	3/3/2009
	465,00

	2/4/2009
	465,00

	12/5/2009
	465,00

	16/6/2009
	465,00

	10/7/2009
	465,00

	7/8/2009
	465,00

	2/9/2009
	465,00

	2/10/2009
	465,00

	5/11/2009
	465,00

	2/12/2009
	465,00

	5/1/2010
	465,00

	2/2/2010
	510,00

	19/2/2009
	110,66

	6/3/2009
	465,00

	2/4/2009
	465,00

	4/5/2009
	465,00

	29/5/2009
	465,00

	13/7/2009
	465,00

	3/8/2009
	465,00

	2/9/2009
	465,00

	1/10/2009
	465,00

	29/10/2009
	465,00

	30/11/2009
	465,00

	4/1/2010
	465,00

	28/1/2010
	510,00

	12/3/2009
	465,00

	12/3/2009
	124,50

	27/3/2009
	465,00

	28/4/2009
	465,00

	27/5/2009
	465,00

	9/7/2009
	465,00

	31/7/2009
	465,00

	8/9/2009
	465,00

	29/9/2009
	465,00

	28/10/2009
	465,00

	26/11/2009
	465,00

	28/12/2009
	465,00

	27/1/2010
	510,00

	24/2/2010
	510,00

	30/3/2010
	510,00

	19/2/2009
	465,00

	19/2/2009
	110,66

	1/4/2009
	465,00

	30/4/2009
	465,00

	28/5/2009
	465,00

	29/6/2009
	465,00

	27/7/2009
	465,00

	27/8/2009
	465,00

	29/9/2009
	465,00

	28/10/2009
	465,00

	27/11/2009
	465,00

	28/12/2009
	465,00

	28/1/2010
	510,00

	26/2/2010
	510,00

	31/3/2010
	510,00

	10/2/2009
	262,83

	26/2/2009
	465,00

	30/3/2009
	465,00

	29/4/2009
	465,00

	15/6/2009
	465,00

	6/7/2009
	465,00

	3/9/2009
	465,00

	3/9/2009
	465,00

	5/10/2009
	465,00

	3/11/2009
	465,00

	7/12/2009
	465,00

	4/1/2010
	465,00

	28/1/2010
	510,00

	1/3/2010
	510,00

	31/3/2010
	510,00

	3/5/2010
	510,00

	18/2/2009
	249,00

	9/3/2009
	465,00

	2/4/2009
	465,00

	4/5/2009
	465,00

	1/6/2009
	465,00

	26/6/2009
	465,00

	29/7/2009
	465,00

	3/9/2009
	465,00

	29/9/2009
	465,00

	28/10/2009
	465,00

	7/12/2009
	465,00

	30/12/2009
	465,00

	27/1/2010
	510,00

	24/2/2010
	510,00

	8/4/2009
	465,00

	8/4/2009
	465,00

	12/6/2009
	465,00

	12/6/2009
	465,00

	9/7/2009
	465,00

	7/8/2009
	465,00

	1/9/2009
	465,00

	1/10/2009
	465,00

	3/11/2009
	465,00

	1/12/2009
	465,00

	4/1/2010
	465,00

	13/2/2009
	332,00

	26/2/2009
	465,00

	30/3/2009
	465,00

	29/4/2009
	465,00

	29/5/2009
	465,00

	1/7/2009
	465,00

	31/7/2009
	465,00

	28/8/2009
	465,00

	1/10/2009
	465,00

	29/10/2009
	465,00

	1/12/2009
	465,00

	30/12/2009
	465,00

	2/2/2009
	318,00

	2/3/2009
	465,00

	3/4/2009
	465,00

	4/5/2009
	465,00

	2/6/2009
	465,00

	2/7/2009
	465,00

	4/8/2009
	465,00

	3/9/2009
	465,00

	2/10/2009
	465,00

	3/11/2009
	465,00

	3/12/2009
	465,00

	4/1/2010
	465,00

	3/2/2010
	510,00

	2/3/2010
	510,00

	1/4/2010
	510,00

	5/2/2009
	262,83

	6/3/2009
	465,00

	6/4/2009
	465,00

	6/5/2009
	465,00

	8/6/2009
	465,00

	17/7/2009
	465,00

	12/8/2009
	465,00

	4/9/2009
	465,00

	2/10/2009
	465,00

	10/11/2009
	465,00

	3/12/2009
	465,00

	5/1/2010
	465,00

	5/2/2010
	510,00

	3/3/2010
	510,00

	5/4/2010
	510,00

	10/5/2010
	510,00

	4/2/2009
	332,00

	4/3/2009
	465,00

	6/4/2009
	465,00

	6/5/2009
	465,00

	4/6/2009
	465,00

	6/7/2009
	465,00

	5/8/2009
	465,00

	9/9/2009
	465,00

	5/10/2009
	465,00

	5/11/2009
	465,00

	3/12/2009
	465,00

	6/1/2010
	465,00

	3/2/2010
	510,00

	4/3/2010
	510,00

	14/4/2010
	510,00

	18/3/2009
	465,00

	2/4/2009
	465,00

	6/5/2009
	465,00

	5/6/2009
	465,00

	7/7/2009
	465,00

	11/8/2009
	465,00

	9/9/2009
	465,00

	7/10/2009
	465,00

	10/11/2009
	465,00

	7/12/2009
	465,00

	8/1/2010
	465,00

Valor atualizado do débito (com juros) em 2/10/2020: R$ 251.117,95.
	autorizar, desde logo, a cobrança judicial das dívidas, caso não atendida a notificação, na forma do disposto no art. 28, inciso II, da Lei 8.443/1992;
autorizar também, desde logo, se requerido, com fundamento no art. 26, da Lei 8.443, de 1992, c/c o art. 217, §§ 1º e 2º do Regimento Interno do TCU, o parcelamento da (s) dívida (s) em até 36 parcelas, incidindo, sobre cada parcela, corrigida monetariamente, os correspondentes acréscimos legais, fixando-lhe o prazo de quinze dias, a contar do recebimento da notificação, para comprovar, perante o Tribunal, o recolhimento da primeira parcela, e de trinta dias, a contar da parcela anterior, para comprovar os recolhimentos das demais parcelas, devendo incidir, sobre cada valor mensal, atualizado monetariamente, os juros de mora devidos, no caso do débito, na forma prevista na legislação em vigor, alertando o responsável de que a falta de comprovação do recolhimento de qualquer parcela importará o vencimento antecipado do saldo devedor, nos termos do § 2º do art. 217 do Regimento Interno deste Tribunal; 
enviar cópia do Acórdão a ser prolatado à Procuradoria da República no Estado do Rio de Janeiro, nos termos do § 3º do art. 16 da Lei 8.443/1992, c/c o § 7º do art. 209 do Regimento Interno do TCU, para adoção das medidas cabíveis; e
enviar cópia do Acórdão que vier a ser proferido ao Instituto Nacional do Seguro Social e ao responsável, para ciência;
informar à Procuradoria da República no Estado do Rio de Janeiro, ao Instituto Nacional do Seguro Social e ao responsável que a presente deliberação, acompanhada do Relatório e do Voto que a fundamenta, está disponível para a consulta no endereço www.tcu.gov.br/acordaos, além de esclarecer que, caso requerido, o TCU poderá fornecer sem custos as correspondentes cópias, de forma impressa; e
informar à Procuradoria da República no Estado do Rio de Janeiro que, nos termos do parágrafo único do art. 62 da Resolução TCU 259/2014, os procuradores e membros do Ministério Público credenciados nesta Corte podem acessar os presentes autos de forma eletrônica e automática, ressalvados apenas os casos de eventuais peças classificadas como sigilosas, as quais requerem solicitação formal.
	
É o Relatório.

não há.

Procurador Júlio Marcelo de Oliveira.

TOMADA DE CONTAS ESPECIAL. CAIXA ECONÔMICA FEDERAL. CONCESSÃO IRREGULAR DE BENEFÍCIOS DE AMPARO SOCIAL (BPC-LOAS). CITAÇÃO VÁLIDA. REVELIA. AUSÊNCIA DE BOA FÉ. CONTAS IRREGULARES. DÉBITO. PRESCRIÇÃO DA PRETENSÃO PUNITIVA.

TOMADA DE CONTAS ESPECIAL (TCE)

Secretaria de Controle Externo de Tomada de Contas Especial (SecexTCE).

Trata-se de tomada de contas especial instaurada por Instituto Nacional do Seguro Social, em desfavor de Jorge Carlos da Silva, em razão de concessão irregular de benefícios de Amparo Social (BPC-LOAS) implantados com dados imprecisos no sistema SABI sem a apresentação/anotação/pesquisas de documentos que pudessem comprovar os requisitos mínimos exigidos para conceder o benefício de LOAS em decorrência de atos praticados na Agência da Previdência Social Santa Cruz - Gerência Executiva do Rio de Janeiro-Norte/RJ do INSS (GEXRJ-Norte) .
2.	Os responsáveis arrolados na fase interna foram devidamente comunicados e, diante da ausência de justificativas suficientes para elidir a irregularidade e da não devolução dos recursos, foi instaurada a tomada de contas especial.
3.	O tomador de contas concluiu que o prejuízo importaria no valor atualizado sem juros em 25/6/2020 de R$ 184.460,81, imputando-se a responsabilidade a Fabiano Faleiro Borges, Juarez Santana Alves, Maria Manoelina Augusta Gomes, Dulce da Silva Andrade, Pedro Emmanuel Teixeira, na condição de beneficiários, e Jorge Carlos da Silva, na condição de gestor dos recursos. 
4.	A Controladoria-Geral da União, em 29/1/2020, emitiu o relatório de auditoria 660/2018 (peça 78) , em concordância com o relatório do tomador de contas, com a proposta de irregularidade das presentes contas (peças 79 e 80) . Em 4/2/2020, o ministro responsável pela área atestou haver tomado conhecimento das conclusões contidas no relatório e certificado de auditoria (peça 81) .
5.	Em resumo, na condição de servidor do INSS e responsável pela concessão de benefícios assistenciais, o Sr. Jorge Carlos da Silva promoveu a concessão de Amparo Social ao Idoso a segurados que não atendiam às exigências para tal benefício, sem suporte em documentos ou consultas idôneos, com a ocorrência de implantação de dados imprecisos no sistema SABI, sem a apresentação/anotação/pesquisas de documentos que pudessem comprovar os requisitos mínimos exigidos para finalizar tal benefício, verificada a inexistência de requerimento do interessado, resultando em concessões que geraram pagamentos irregulares dos benefícios, em prejuízo ao Erário federal.
6.	Devidamente notificado, o responsável não apresentou defesa, deixando de produzir prova da regular aplicação dos recursos sob sua responsabilidade, em afronta às normas que impõem aos gestores públicos a obrigação legal de demonstrar a correta utilização das verbas públicas, devendo ser considerado revel, nos termos do art. 12, § 3º, da Lei 8.443/1992.
7.	Feito esse breve resumo, no mérito, acolho os pareceres emitidos nos autos pela unidade técnica e pelo Ministério Público junto a este Tribunal como razões de decidir, sem prejuízo das considerações que faço a seguir.
8.	De início, analiso a questão afeta à eventual prescrição da pretensão de ressarcimento do dano ao erário e da pretensão punitiva. 
9. 	No tocante à pretensão de ressarcimento do dano ao erário, teço os seguintes comentários. 
10. 	Em primeiro lugar, resta isento de dúvidas que a jurisprudência consolidada deste Tribunal de Contas da União (TCU) formou-se no sentido da imprescritibilidade das ações de ressarcimento ao erário. Nesse sentido, reproduzo o Enunciado de Súmula no 282, desta Corte:
 
As ações de ressarcimento movidas pelo Estado contra os agentes causadores de danos ao erário são imprescritíveis. 
11. 	De outra parte, e à semelhança dos outros julgadores deste TCU, não desconheço a recente decisão exarada pelo Supremo Tribunal Federal (STF) , prolatada no âmbito do Recurso Extraordinário (RE) 636.886/AL, por meio da qual foi fixado o seguinte enunciado para o Tema 899, de repercussão geral: 
É prescritível a pretensão de ressarcimento ao erário fundada em decisão de Tribunal de Contas. 
12. 	Ocorre que, consoante o destacado pelo e. Ministro Benjamin Zymler no leading case que primeiro discutiu o alcance do referido julgado da Corte Suprema (voto condutor do Acórdão 5236/2020-TCU-Primeira Câmara) , ainda há diversas dúvidas sobre a matéria, pois resta possível a conclusão de que a decisão não tratou da prescrição do processo de controle externo levado a efeito no âmbito do TCU mas, sim, da prescrição intercorrente ocorrida durante a fase de execução do acórdão condenatório desta Corte. 
13. 	Na oportunidade, Sua Excelência aduziu que a aludida decisão do STF enfrentou RE interposto pela União contra acórdão do Tribunal Regional Federal da 5ª Região (TRF/5) , ementado como se segue, pelo qual o regional negou provimento a embargos de declaração opostos contra acórdão de sua lavra: 
EMENTA: TRIBUTÁRIO. PROCESSUAL CIVIL. EXECUÇÃO FISCAL. PROCESSO PARALISADO POR MAIS DE CINCO ANOS. PRESCRIÇÃO INTERCORRENTE. OCORRÊNCIA. 1. Para fins práticos, deve-se observar quando a Fazenda Pública foi intimada a providenciar o andamento do feito. Passados cinco anos sem diligências concretas, ocorre a prescrição intercorrente. Caso haja suspensão na forma do art. 40, da Lei n. 6.830/80, ocorre a extinção se o feito permanecer paralisado por mais de seis anos. 2. Na hipótese dos autos, houve o arquivamento sem baixa do processo em 12.08.1999 e até a data da sentença extintiva do feito em 05.06.2006, a Fazenda Nacional não apresentou nenhuma medida concreta quanto à localização do devedor ou de seus bens. Revela-se, portanto, inequívoca a ocorrência da prescrição intercorrente. 
14. 	O Ministro Benjamin Zymler argumentou que, na situação debatida judicialmente, a Fazenda Pública havia deixado a ação paralisada por mais de seis anos, o que ensejou fosse declarada a prescrição intercorrente no caso em tela. Isto é, a questão objeto da controvérsia cingiu-se à prescrição intercorrente ocorrida durante a fase de execução do acórdão condenatório do TCU. 
15. 	Desse modo, ponderou que, com base nessa possível interpretação, a matéria decidida no mencionado feito não teria nenhuma repercussão de ordem prática e jurídica nos processos desta Corte, isso porque o título executivo, que é própria decisão do Tribunal, consoante o art. 19 da Lei 8.443/92, ainda não se formou. 
16. 	Feito esse raciocínio, Sua Excelência acresceu que, ainda se possa interpretar que a decisão do STF também se aplique ao iter do processo de controle externo neste TCU, outras questões, de suma importância visando que este Tribunal estabeleça novo tratamento acerca da prescrição do débito, restariam pendentes de esclarecimento, relevando mencionar as relativas à definição da data de ocorrência do fato irregular ou data do seu conhecimento pelo TCU, bem assim as hipóteses de interrupção da prescrição. 
17. 	Em conclusão, conduziu o colegiado a que aplicasse, ao caso in concreto, a jurisprudência do TCU até então vigente, fundamentada no art. 37, § 5º, da Constituição Federal, e consubstanciada na citada Súmula 282, no que tange ao ressarcimento do prejuízo. 
18. 	Anoto que o entendimento acima também foi seguido em outros julgados desta Corte, sendo exemplos os Acórdãos: 1.492/2020, 2.104/2020, 2.182/2020 e 2.336/2020, Rel. Min. Aroldo Cedraz; 2.188/2020, Rel. Min. Raimundo Carreiro; e 2.018/2020, Rel. Min. Ana Arraes, do Plenário; 6.494/2020, Rel. Min. Walton Alencar Rodrigues; 5.236/2020, 6.084/2020, 6.465/2020, 6.466/2020, 7.982/2020, 9.277/2020, Rel. Min. Benjamin Zymler; e 8.550/2020, 9.011/2020, 9.012/2020 e 9.293/2020, Rel. Min. Bruno Dantas, todos da 1ª Câmara; e 5.681/2020, 6.350/2020, 8.316/2020, 8.940/2020, 8.945/2020, 8.947/2020, 8.948/2020, 9.208/2020 e 9.216/2020 da minha relatoria; 5.690/2020, 6.350/2020, 6.575/2020, 6.712/2020, 7.325/2020, 8.021/2020, 8.023/2020, 8.443/2020, 8.649/2020, 8.651/2020 e 8.657/2020, Rel. Min. Aroldo Cedraz; 6.171/2020, Rel. Min. Raimundo Carreiro; 6.207/2020 e 8.498/2020, Rel. Min. Ana Arraes; e 6.707/2020 e 6.726/2020, Rel. Min. Subst. Marcos Benquerer Costa, estes da 2ª Câmara) . 
19. 	Releva, ainda, considerar que em 14 de agosto último a Advocacia-Geral da União opôs embargos de declaração ao já citado acórdão proferido no RE 636.886/AL, objetivando exatamente dirimir dívidas quanto ao alcance da aludida decisão, notadamente para que se tenha como correta compreensão a de que "a tese de repercussão geral no acórdão (...) embargado abrange apenas a fase executiva da decisão do TCU". 
20. 	Nesse sentido, e considerando que os contornos ao final dados pela Corte Suprema após a apreciação dos aclaratórios certamente balizarão a atuação futura deste Tribunal de Contas da União, inclusive com as correções que por ventura se fizerem cabíveis, até em razão de a prescrição ser matéria de ordem pública, acompanho o posicionamento manifestado por esta Casa nos arestos antes mencionados e aplico ao caso em exame a jurisprudência do TCU até o momento firmada.
21. 	Em relação à pretensão punitiva, cabe destacar o Acórdão 1441/2016-TCU-Plenário, Relator Min. Benjamin Zymler, que uniformizou a jurisprudência acerca dessa questão, que definiu o prazo geral indicado no art. 205 do Código Civil, que é de dez anos, contado da data de ocorrência da irregularidade sancionada, nos termos do art. 189 do Código Civil, sendo este prazo interrompido pelo ato que ordenar a citação, a audiência ou a oitiva do responsável. No caso em exame, ocorreu a prescrição, conforme detalhado no relatório precedente.
22.	No que se refere ao mérito, o responsável deixou de produzir prova da regular aplicação dos recursos sob sua responsabilidade, nas fases interna e externa desta TCE, em afronta às normas que impõem aos gestores públicos a obrigação legal de, sempre que demandados pelos órgãos de controle, apresentar os documentos que demonstrem a correta utilização das verbas públicas, a exemplo do contido no art. 93 do Decreto-Lei 200/1967: "Quem quer que utilize dinheiros públicos terá de justificar seu bom e regular emprego na conformidade das leis, regulamentos e normas emanadas das autoridades administrativas competentes." 
23.	Desse modo, inexistem elementos para que se possa efetivamente aferir e reconhecer a ocorrência de boa-fé na conduta do responsável, devendo este Tribunal, desde logo, proferir o julgamento de mérito pela irregularidade das contas, conforme os termos dos §§ 2º e 6º do art. 202 do Regimento Interno do TCU. (Acórdão 2064/2011-TCU-Primeira Câmara (relator Min. Ubiratan Aguiar) , 6.182/2011-TCU-1ª Câmara (relator Min. Weber de Oliveira) , 4.072/2010-TCU-1ª Câmara (Relator Min. Valmir Campelo) , 1.189/2009-TCU-1ª Câmara (Relator Min. Marcos Bemquerer) , 731/2008-TCU-Plenário (Relator Min. Aroldo Cedraz) .
24.	Por fim, registro que, apesar de o tomador de contas haver incluído Fabiano Faleiro Borges, Juarez Santana Alves, Maria Manoelina Augusta Gomes, Dulce da Silva Andrade e Pedro Emmanuel Teixeira como responsáveis neste processo, após análise realizada sobre a documentação acostada aos autos, conclui-se que suas responsabilidades devem ser excluídas, uma vez que não há evidências de que tenham tido participação na irregularidade em análise.
	Ante o exposto, VOTO por que este Tribunal adote a minuta de Acórdão que trago à apreciação deste Colegiado.
TCU, Sala das Sessões Ministro Luciano Brandão Alves de Souza, em 17 de novembro de 2020.
Ministro JOÃO AUGUSTO RIBEIRO NARDES 
Relator